ACORDAO-COMPLETO-2403729

ACÓRDÃO 2702/2020 ATA 38/2020 - PLENÁRIO

VISTOS, relatados e discutidos estes autos de tomada de contas especial instaurada pelo Ministério do Desenvolvimento Social e Combate à Fome contra Paulo Sérgio da Silva Araújo, prefeito de Marcação (PB) em 2005-2008 e em 2009-9/2011, devido a não ter sido aprovada a prestação de contas dos recursos repassados ao município por força dos convênios 111/2007 e 112/2007, que tiveram por objeto, respectivamente, implantação de sistema de produção de unidades para criação de galinha capoeira para corte, e a implantação de unidades produtivas familiares voltadas à avicultura alternativa para criação de galinha caipira de postura,
ACORDAM os Ministros do Tribunal de Contas da União, reunidos em Sessão do Plenário, diante das razões expostas pelo Relator, em:	
9.1 considerar revéis os responsáveis Paulo Sérgio da Silva Araújo, Dennilson Sobral dos Santos, Joao de Souza Melo - ME, 206.45485) , Joao de Souza Melo - ME (CNPJ 10.757.841/0001-00) , Pioneira Construções Ltda. - ME e Vectra Construções Ltda., com fulcro no art. 12, § 3º, da Lei 8.443, de 16 de julho de 1992;
9.2 julgar irregulares, nos termos dos arts. 1º, inciso I, 16, inciso III, alínea "c", da Lei nº  8.443, de 1992, c/c os arts. 19 e 23, inciso III, da mesma Lei, as contas dos responsáveis Município de Marcação (PB) , Paulo Sérgio da Silva Araújo, Dennilson Sobral dos Santos, João de Souza Melo - ME, Pioneira Construções Ltda. - ME e Vectra Construções Ltda., condenando-os ao pagamento das importâncias discriminadas, atualizadas monetariamente e acrescidas dos juros de mora calculados a partir das datas discriminadas até a data da efetiva quitação do débito, fixando-lhes o prazo de quinze dias, para que comprovem o recolhimento das referidas quantias aos cofres do Tesouro Nacional, nos termos do art. 23, inciso III, alínea "a", da Lei nº  8.443, de 1992, c/c o art. 214, inciso III, alínea "a", do Regimento Interno;  
9.2.1 em referência ao Convênio nº  111/2007:
9.2.1.1 débito solidário entre Paulo Sérgio da Silva Araújo e Pioneira Construções Ltda. - ME
	Valor R$
	Data

	7.911,29
	20/10/2009

	6.193,91
	3/5/2010

	3.697,71
	10/9/2010

9.2.1.2 débito solidário entre Paulo Sérgio da Silva Araújo e Município de Marcação (PB) 
	Valor R$
	Data

	4.781,98
	3/1/2008

	4.910,49
	31/12/2010

9.2.1.3 débito solidário entre Paulo Sérgio da Silva Araújo e João de Souza Melo - ME
	Valor R$
	Data

	7.944,77
	21/1/2010

	7.942,09
	4/2/2010

9.2.1.4 débito solidário entre Paulo Sérgio da Silva Araújo e Dennilson Sobral dos Santos
	Valor R$
	Data

	1.387,94
	29/3/2010

9.2.1.5 débito solidário entre Paulo Sérgio da Silva Araújo e Vectra Construções Ltda.
	Valor R$
	Data

	6.192,92
	16/6/2009

	6.866,97
	8/2/2010

9.2.1.6 débito aplicável ao Município de Marcação (PB) , individualmente
	Valor R$
	Data

	239,39
	2/7/2010

9.2.1.7 débito aplicável a Paulo Sérgio da Silva Araújo, individualmente
	Valor R$
	Data

	58,18
	16/6/2009

	7,55
	8/2/2010

9.2.2 em referência ao Convênio nº  112/2007:
9.2.2.1 débito solidário entre Paulo Sérgio da Silva Araújo e Pioneira Construções Ltda. - ME
	Valor R$
	Data

	7.911,29
	20/10/2009

	6.193,91
	3/5/2010

	3.697,71
	10/9/2010

9.2.2.2 débito solidário entre Paulo Sérgio da Silva Araújo e Município de Marcação (PB) 
	Valor R$
	Data

	4.310,75
	15/1/2008

	4.856,66
	31/12/2010

9.2.2.3 débito solidário entre Paulo Sérgio da Silva Araújo e João de Souza Melo - ME
	Valor R$
	Data

	7.944,77
	21/1/2010

	7.942,08
	4/2/2010

9.2.2.4 débito solidário entre Paulo Sérgio da Silva Araújo e Vectra Construções Ltda.
	Valor R$
	Data

	6.192,92
	16/6/2009

	5.893,83
	11/12/2009

	973,14
	8/2/2010

9.2.2.5 débito solidário entre Paulo Sérgio da Silva Araújo e Dennilson Sobral dos Santos
	Valor R$
	Data

	1.387,94
	29/3/2010

9.2.2.6 débito aplicável a Paulo Sérgio da Silva Araújo, individualmente
	Valor R$
	Data

	58,18
	16/6/2009

9.2.2.7 débito aplicável ao Município de Marcação (PB) , individualmente
	Valor R$
	Data

	398,99
	25/6/2010

	159,59
	26/10/2010

	159,59
	7/5/2010

9.3 aplicar individualmente aos responsáveis Paulo Sérgio da Silva Araújo, Dennilson Sobral dos Santos, João de Souza Melo - ME, Pioneira Construções Ltda. - ME e Vectra Construções Ltda., a multa prevista no art. 57 da Lei nº  8.443, de 1992, c/c o art. 267 do Regimento Interno, nos valores discriminados, fixando-lhes o prazo de quinze dias, a contar das notificações, para que comprovem, nos termos do art. 214, inciso III, alínea "a", do Regimento Interno, o recolhimento das dívidas aos cofres do Tesouro Nacional, atualizadas monetariamente desde a data deste acórdão até a do efetivo recolhimento, se pagas após o vencimento, na forma da legislação em vigor;
9.3.1 aplicar a Paulo Sérgio da Silva Araújo multa no valor de R$ 18.200,00;
9.3.2 aplicar a Dennilson Sobral dos Santos multa no valor de R$ 430,00;
9.3.3 aplicar a João de Souza Melo - ME multa no valor de R$ 5.000,00;
9.3.4 aplicar a Pioneira Construções Ltda. - ME multa no valor de R$ 5.550,00;
9.3.5 aplicar a Vectra Construções Ltda. multa no valor de R$ 4.100,00;
9.4 autorizar, desde logo, a cobrança judicial das dívidas, caso não atendidas as notificações, na forma do disposto no art. 28, inciso II, da Lei nº 8.443, de 1992;
9.5 autorizar, desde logo, se requerido, com fundamento no art. 28, inciso I, da Lei nº  8.443, de 1992, c/c o art. 217, §§ 1º e 2º do Regimento Interno, o parcelamento das dívidas em até 36 parcelas, incidindo, sobre cada parcela, corrigida monetariamente, os correspondentes acréscimos legais, fixando-lhes o prazo de quinze dias, a contar do recebimento da notificação, para comprovarem o recolhimento da primeira parcela, e de trinta dias, a contar da parcela anterior, para comprovarem os recolhimentos das demais parcelas, devendo incidir, sobre cada valor mensal das dívidas referidas no item 9.2 os juros de mora devidos, na forma prevista na legislação em vigor, alertando os responsáveis de que a falta de comprovação do recolhimento de qualquer parcela importará o vencimento antecipado do saldo devedor, nos termos do § 2º do art. 217 do Regimento Interno;
9.6 considerar graves as infrações cometidas pelos responsáveis Paulo Sérgio da Silva Araújo, João de Souza Melo - ME, Pioneira Construções Ltda. - ME e Vectra Construções Ltda., nos termos do art. 60 da Lei nº  8.443, de 1992;
9.7 inabilitar o responsável Paulo Sérgio da Silva Araújo, pelo período de 8 (oito) anos, para o exercício de cargo em comissão ou função de confiança no âmbito da Administração Pública, nos termos do art. 60 da Lei nº  8.443, de 1992;
9.8 declarar inidôneas, com fundamento no art. 46 da Lei nº  8.443, de 1992, c/c com o art. 271 do Regimento Interno do TCU, as empresas João de Souza Melo - ME, Pioneira Construções Ltda. - ME e Vectra Construções Ltda. para participar de licitações que envolvam recursos federais, pelo prazo de 5 (cinco) anos;
9.9. determinar à Secretaria de Controle Externo de Tomada de Contas Especial que:
9.9.1. após o trânsito em julgado desta deliberação, em relação ao assunto disposto no item 9.7, expeça comunicação à Secretaria de Gestão do Ministério da Economia, informando-a a respeito da inabilitação ora declarada, e solicite àquela unidade que adote as providências necessárias à efetivação do citado impedimento no âmbito do Sistema Integrado de Administração de Recursos Humanos - Siape; 
9.9.2. após o trânsito em julgado desta deliberação, em relação ao assunto disposto no item 9.8, expeça comunicação à Secretaria de Gestão do Ministério da Economia, informando-a a respeito das declarações de inidoneidade ora expedidas, e solicite àquela unidade que adote as providências necessárias à efetivação do decisum no âmbito do Sistema de Cadastramento Unificado de Fornecedores - SICAF;
9.9.3. após o trânsito em julgado desta deliberação, em relação aos assuntos tratados nos itens 9.7 e 9.8, providencie a publicação de Avisos no Diário Oficial da União, Seção III, cientificando a quem interessar possa a respeito da inabilitação e das declarações de inidoneidade tratadas nos citados itens;
9.9.4. acompanhe o tratamento dispensado aos assuntos tratados nos subitens 9.9.1 e 9.9.2 precedentes no âmbito das competentes unidades da Secretaria de Gestão do Ministério da Economia;
9.10 dar ciência deste acórdão aos responsáveis e à Secretaria Especial do Desenvolvimento Social, informando-os de que o inteiro teor deste, incluindo relatório e voto, podem ser acessados em www.tcu.gov.br/acordaos;
9.11 encaminhar cópia deste acórdão à Procuradoria da República na Paraíba, nos termos do §3º do art. 16 da Lei nº  8.443, de 1992, c/c o § 7º do art. 209 do Regimento Interno, para adoção das medidas que entender cabíveis, informando-lhe que o inteiro teor da deliberação pode ser consultado no endereço www.tcu.gov.br/acordaos.

Tomada de contas especial em razão do não encaminhamento da documentação exigida para a prestação de contas quanto aos recursos repassados ao município dos convênios os quais tiveram por objeto projetos voltados à avicultura.

Município de Marcação (PB).

3. Responsáveis: Paulo Sérgio da Silva Araújo (CPF XXX.200.234-XX), na qualidade de prefeito de Marcação (PB); Dennilson Sobral dos Santos (CPF 055.206.45485), fornecedor; Joao de Souza Melo - ME (CNPJ 10.757.841/0001-00), fornecedor; Pioneira Construções Ltda. - ME (CNPJ 09.647.682/0001-01), fornecedor; Município de Marcação - PB (CNPJ 01.612.351/0001-16), fornecedor; Vectra Construções Ltda. (CNPJ 04.456.669/0001-43), fornecedor.

13.1. Ministros presentes: Ana Arraes (na Presidência), Walton Alencar Rodrigues, Augusto Nardes, Aroldo Cedraz, Raimundo Carreiro (Relator) e Bruno Dantas.
13.2. Ministros-Substitutos convocados: Marcos Bemquerer Costa e André Luís de Carvalho.
13.3. Ministro-Substituto presente: Augusto Sherman Cavalcanti.

RAIMUNDO CARREIRO

Trata-se de tomada de contas especial instaurada pelo Ministério do Desenvolvimento Social e Combate à Fome contra o Sr. Paulo Sérgio da Silva Araújo, prefeito de Marcação (PB) em 2005-2008 e em 2009-9/2011, devido a não ter sido aprovada prestação de contas dos recursos repassados ao município por força dos convênios 111/2007 e 112/2007. Os ajustes tiveram por objeto, respectivamente, a implantação de sistema de produção de unidades para criação de galinha capoeira para corte (peça 3, p. 219) , e a implantação de unidades produtivas familiares voltadas à avicultura alternativa para criação de galinha caipira de postura (peça 3, p. 259) .
 Os valores envolvidos estão relacionados a seguir (instrução de peça 111, p. 1-2 e 7-8) .
CONVÊNIO 111/2007 (Siafi 601672) 
Histórico 
2.	Esse convênio teve por objeto a Implantação de Sistema de Produção de Unidades para Criação de Galinha Capoeira para Corte.
2.1.	Demonstra-se no quadro adiante os objetivos/metas do convênio (peça 3, p. 224-226; peça 18, p. 56-61, 128-135) . 
	Meta
	Descrição
	Valor R$

	1. Capacitação de 42 agricultores familiares em adm. rural e avicultura alternativa (R$ 15.891,13) 

	1.1
	Aquisição de material de consumo para capacitação (peça 18, p. 115) 
	583,13

	1.2
	Serviço de reprografia e alimentação dos participantes (peça 18, p. 116) 
	756,00

	1.3
	Contratação de instrutores para capacitação (peça 18, p. 117) 
	14.552,00

	2. Implantação das unidades produtivas de galinha (R$ 19.939,00) 

	2.1
	Aquisição de Kit de material de consumo para implantar aviário (peça 18, p. 118) 
	17.719,00

	2.2
	Aquisição de Kit de material permanente para implantar aviário (peça 18, p. 119) 
	720,00

	2.3
	Escavar poço de água capacidade 10.000l (peça 18, p. 119) 
	1.500,00

	3. Implantação de Cooperativa (R$ 4.290,89) 

	3.1
	Sensibilizar e mobilizar os 42 agricultores familiares (peça 18, p. 119) 
	250,00

	3.2
	Instrutor para implementação de 01 cooperativa nos 3 municípios (peça 18, p. 119) 
	1.450,00

	3.3
	Viagem dos beneficiados no projeto ao estado do Ceará (peça 18, p. 120) 
	2.590,89

	4. Acompanhamento, Monitoramento e Avaliação (R$ 3.364,62) 

	4.1
	Mão de obra espec. p/ acompanham., multiplicador, por 12 meses (peça 18, p. 121) 
	1.800,00

	4.2
	Serviço de reprografia (peça 18, p. 122) 
	28,00

	4.3
	Encadernação material produzido (peça 18, p. 122) 
	44,80

	4.4
	Material de consumo para acompanhamento (peça 18, p. 122) 
	617,98

	4.5
	Encontro Gestão do Consad - material consumo (peça 18, p. 122) 
	160,40

	4.5.1
	Encontro Gestão do Consad (deslocamento 42 benef. - por terceiro (peça 18, p. 123) 
	713,44

	5. Implementação do Galpão (R$ 9.739,06) 

	5.1
	Construção do Galpão (R$ 15.880,22) (peça 18, p. 123; peça 19, pp. 2-3) 
	9.739,06

		TOTAL
	53.224,70

2.2. A contrapartida do convenente de R$ 6.141,16 foi alocada na construção do galpão, conforme explicitado no Plano de Aplicação (item 3) . O detalhamento da contrapartida a cargo do convenente na obra são: Movimentação de Terra (R$ 289,00) , Elevação (1.329,66) , e Diversos (R$ 4.522,50) (peça 18, p. 123) .
[...]
CONVÊNIO 112/2007 (Siafi 601597) 
27.	Esse convênio teve por objeto a Implantação de Unidades Produtivas Familiares voltadas à avicultura alternativa para criação de galinha caipira de postura (peça 2, p. 30-44) .
27.1.	Demonstra-se no quadro adiante os objetivos/metas do convênio, levando em conta o Plano de Trabalho aprovado no 2º Termo Aditivo (peça 3, p. 156-174, 266-268; peça 33, p. 126-133; peça 37, p. 49-55) . 
	Meta
	Descrição
	Valor R$

	1. Capacitação de 42 Agricultores Familiares em Administração Rural e Avicultura Alternativa (R$ 15.891,13) 

	1.1
	Aquisição de material de consumo para capacitação (peça 18, p. 115) 
	583,13

	1.2
	Serviço de reprografia e alimentação dos participantes (peça 18, p. 116) 
	756,00

	1.3
	Contratação de instrutores para capacitação (peça 18, p. 117) 
	14.552,00

	2. Implantação das unidades produtivas de galinha (R$ 19.939,00) 

	2.1
	Aquisição de Kit de material de consumo para implantar aviário (peça 18, p. 118) 
	17.719,00

	2.2
	Aquisição de Kit de material permanente para implantar aviário (peça 18, p. 119) 
	720,00

	2.3
	Escavar poço de água capacidade 10.000l (peça 18, p. 119) 
	1.500,00

	3. Implantação de Cooperativa (R$ 4.290,89) 

	3.1
	Sensibilizar e mobilizar os 42 agricultores familiares (peça 18, p. 119) 
	250,00

	3.2
	Instrutor para implementação de 01 cooperativa nos 3 municípios
	1.450,00

	3.3
	Viagem dos beneficiados Projeto Estado Ceará (peça 18, p. 120) 
	2.590,89

	4. Acompanhamento, Monitoramento e Avaliação (R$ 3.364,62) 

	4.1
	Mão de obra especializada para acompanhamento, multiplicador, por 12 meses (peça 18, p. 121) 
	1.800,00

	4.2
	Serviço de reprografia (peça 18, p. 122) 
	28,00

	4.3
	Encadernação material produzido
	44,80

	4.4
	Material de consumo para acompanhamento (peça 18, p. 122) 
	617,98

	4.5
	Encontro Gestão do Consad - material consumo (peça 18, p. 122) 
	160,40

	4.5.1
	Encontro Gestão do Consad (deslocamento 42 beneficiados - serviço terceiro (peça 18, p. 123) 
	713,44

	5. Implementação do Galpão (R$ 9.739,06) 

	5.1
	Construção do Galpão (R$ 15.880,22) (peça 18, p. 123; peça 19, p. 2-3) 
	9.739,06

		TOTAL
	53.224,70

28.	Conforme disposto na cláusula quarta, foram previstos R$ 59.365,86 para a execução do objeto, dos quais R$ 53.224,70 seriam repassados pelo concedente e R$ 6.141,16 corresponderiam à contrapartida (peça 2, p. 245) .
As irregularidades por que os responsáveis foram citado são as que se seguem:
0. O município foi ouvido por "beneficiar-se ou apropriar-se de recursos federais transferidos para o Município, usados para custear despesa do município e vedado no convênio, e não devolver recursos federais que remanesceram na conta bancária específica" (peça 77) .
0. A empresa João de Souza Melo - ME foi ouvida por (peça 76) :
Fornecer documentos para simular licitação e despesa pública, não prestar serviços e faturar e receber recursos provenientes da conta específica do convênio 111/2007, a pretexto do contrato 056/2009-CPL. 
Fornecer documentos para simular licitação e despesa pública, não prestar serviços e faturar e receber recursos provenientes da conta específica do convênio 112/2007, a pretexto do contrato 056/2009-CPL.
0. A empresa Vectra Construções Ltda. Foi ouvida por (peça 103) :
Fornecer documentos para simular licitação e despesa pública, não prestar serviços e faturar e receber recursos provenientes da conta específica do convênio 111/2007, a pretexto do contrato 037/2009-CPL. 
Fornecer documentos para simular licitação e despesa pública, não prestar serviços e faturar e receber recursos provenientes da conta específica do convênio 112/2007, a pretexto do contrato 037/2009-CPL. 
0. A empresa Pioneira Construções Ltda - ME foi ouvida por (peça 107) :
Fornecer documentos para simular licitação e despesa pública, não prestar serviços e faturar e receber recursos provenientes da conta específica do convênio 111/2007, a pretexto do contrato 55/2009-CPL. 
Fornecer documentos para simular licitação e despesa pública, não prestar serviços e faturar e receber recursos provenientes da conta específica do convênio 112/2007, a pretexto do contrato 55/2009-CPL.
0. O Sr. Denilson Sobral dos Santos (peça 75) :
Convênio 111/2007 (SIAFI 601672) : Faturar e receber recursos sacados da conta específica por meio do cheque 850008, haja vista que a NFS 003479 é ilegível e inidônea para comprovar a despesa e não ocorreu a comprovação do serviço previsto no contrato de empreitada. 
Convênio 112/2007 (SIAFI 601597) : Faturar e receber recursos sacados da conta específica por meio do cheque 850009, haja vista que a NFS 003478 é ilegível ou em branco e inidônea para comprovar a despesa e não ocorreu a comprovação do serviço previsto no contrato de empreitada.
0. O Sr. Paulo Sérgio da Silva Araújo (peça 79) :
Convênio 111/2007 (SIAFI 601672) :
Não comprovar a boa e regular aplicação dos recursos federais do convenio 111/2007. 
Paralisar o projeto financiado pelo convênio 111/2007 apenas um ano após a vigência do convênio, retirando a efetividade do programa. 
Apresentar prestação de contas incompleta e irregular, que foi rejeitada pelo Ministério do Desenvolvimento Social e Combate à Fome. 
Simular licitação e despesa com Pioneira Construções Ltda., empresa "de fachada" e de ramo de negócio incompatível com o objeto do Convite 030/2009. 
· Não com provar o saque na conta específica por meio do cheque 850011: R$ 4.124,14, em 10/9/2010. 
Realizar as seguintes despesas não comprovadas ou não compatíveis com o convênio: 
· Saque na conta específica para o Município de Marcação: R$ 64,89, em 16/6/2009.
· Saque na conta específica a título de despesa com taxas bancárias: R$ 8,42, em 8/2/2010.
· Não devolução do saldo de rendimentos financeiros: R$ 4.910,49, em 31/12/2010. o Não aplicação e não comprovação de parcela dos recursos federais transferidos: R$ 4.781,98, em 3/1/2008.
Simular licitação e despesa com João de Souza Melo - ME, empresa "de fachada" e de ramo de negócio incompatível com o objeto do Pregão Presencial 005/2009.
Usar a nota fiscal 000007, inidônea, de João de Souza Melo - ME na prestação de contas deste convênio, que também foi usada no convênio 109/2007, firmado com o Município de Curral de Cima-PB, também coordenado pelo Consórcio de Segurança Alimentar e Desenvolvimento Local do Litoral Norte da Paraíba (Consad/LN) : R$ 8.858,00, em 4/2/2010. 
Simular licitação e despesa com Vectra Construções Ltda., empresa "de fachada", vinculada ao esquema do Sr. Robério Saraiva Grangeiro e Ubiraci Bernardino Gomes. 
· Não comprovar o saque na conta específica por meio do cheque 850001: R$ 6.907,12, em 16/6/2009. 
· Não comprovar o saque na conta específica por meio do cheque 850007: R$ 7.658,90, em 8/2/2010. 
Não comprovar o saque na conta específica por meio do cheque 850008, em favor de Dennilson Sobral dos Santos, haja vista que a NFS 003479 é ilegível e inidônea para comprovar a despesa e não ocorreu a comprovação do serviço: R$ 1.548,00, em 29/3/2010. 
Não comprovar o saque na conta específica por meio do cheque 850010, em favor de Antonio Máximo de Lima, haja vista que a NFS 003701 não se refere ao convênio 111/2007, não há comprovação da prestação do serviço, e se trata de despesa com pessoal do município: R$ 267,00, em 2/7/2010. 
Convênio 112/2007 (SIAFI 601597) : 
Não comprovar a boa e regular aplicação dos recursos federais do convenio 112/2007. 
Paralisar o projeto financiado pelo convênio 112/2007 apenas um ano após a vigência do convênio, retirando a efetividade do programa. 
Apresentar prestação de contas incompleta e irregular, que foi rejeitada pelo Ministério do Desenvolvimento Social e Combate à Fome. 
Simular licitação e despesa com Pioneira Construções Ltda., empresa "de fachada" e de ramo de negócio incompatível com o objeto do Convite 030/2009. 
Realizar as seguintes despesas não comprovadas ou não compatíveis com o convênio: 
· Saque na conta específica para o Município de Marcação: R$ 64,89, em 16/6/2009. 
· Não devolução do saldo de rendimentos financeiros: R$ 4.856,66, em 31/12/2010. 
· Não aplicação e não comprovação de parcela dos recursos federais transferidos: R$ 4.310,75, em 3/1/2008. 
Simular licitação e despesa com João de Souza Melo - ME, empresa "de fachada" e de ramo de negócio incompatível com o objeto do Pregão Presencial 005/2009.
Simular licitação e despesa com Vectra Construções Ltda., empresa "de fachada", vinculada ao esquema do Sr. Robério Saraiva Grangeiro e Ubiraci Bernardino Gomes. 
· Não comprovar o saque na conta específica por meio do cheque 850001: R$ 6.907,12, em 16/6/2009. 
· Não comprovar o saque na conta específica por meio do cheque 850004: R$ 6.573,53, em 11/12/2009. 
· Não comprovar o saque na conta específica por meio do cheque 850008: R$ 1.085,37, em 8/2/2010. 
Não comprovar o saque na conta específica por meio do cheque 850009, em favor de Dennilson Sobral dos Santos, haja vista que a NFS 003478 é ilegível ou em branco e inidônea para comprovar a despesa e não ocorreu a comprovação do serviço: R$ 1.548,00, em 29/3/2010. 
Não comprovar o saque na conta específica por meio do cheque 850011, em favor de Antonio Máximo de Lima, NFS 003552, haja vista que a não há comprovação da prestação do serviço e que se trata de despesa com pessoal do município: R$ 178,00, em 7/5/2010. 
Não comprovar o saque na conta específica por meio do cheque 850012, em favor de José Máximo de Lima, NFS 003702, haja vista que a não há comprovação da prestação do serviço e que se trata de despesa com pessoal do município: R$ 445,00, em 25/6/2010. 
· Efetuar desembolso em duplicidade para os serviços de fevereiro e março/2010, haja vista que o Sr. Antonio Lima também recebeu pagamento, conforme cheque 850011. 
10..2. Não comprovar o saque na conta específica por meio do cheque 850021, em favor de José Máximo de Lima, haja vista que a não há comprovação da prestação do serviço, que se trata de despesa com pessoal do município, e que não fora juntada documentação comprobatória: R$ 178,00, em 25/6/2010.
O ACÓRDÃO PRELIMINAR
Por meio do Acórdão 2016/2018-TCU-Plenário (peça 117) , relator o Ministro José Múcio Monteiro, o Tribunal dera novo e improrrogável prazo para o recolhimento do débito pelo município, conforme transcrevo adiante. O então relator do processo decidiu não julgar as contas dos demais responsáveis, naquele momento, a fim de evitar descompasso na marcha processual.
ACORDAM os Ministros do Tribunal de Contas da União, reunidos em sessão do Plenário, ante as razões expostas pelo Relator e com fundamento nos arts. 1º, inciso I, e 12, §§ 1º e 2º, da Lei 8.443/1992, c/c o art. 202, §§ 2º e 3º, do Regimento Interno, em: 
	9.1. rejeitar parcialmente as alegações de defesa apresentadas pelo Município de Marcação/PB;
	9.2. fixar novo e improrrogável prazo de quinze dias, a contar da notificação, para que o Município de Marcação/PB efetue e comprove, perante este Tribunal, o recolhimento das quantias a seguir especificadas aos cofres do Tesouro Nacional, atualizadas monetariamente a partir das datas indicadas até a data do efetivo recolhimento, na forma prevista na legislação em vigor:
	Data da ocorrência
	Valor original (R$) 

	03/01/2008
	4.781,98

	15/01/2008
	4.310,75

	07/05/2010
	159,59

	25/06/2010
	398,99

	02/07/2010
	239,39

	26/10/2010
	159,59

	31/12/2010
	4.910,49

	31/12/2010
	4.856,66

	9.3. alertar o município que a liquidação tempestiva do débito atualizado monetariamente saneará o processo e permitirá que as contas sejam julgadas regulares com ressalva, dando-se-lhe quitação, ao passo que a ausência de pagamento levará à irregularidade das contas, com condenação em débito, cujo valor será atualizado monetariamente e acrescido de juros moratórios.
A ANÁLISE DE MÉRITO 
A seguir, com fundamento no art. 1º, § 3º, inciso I, da Lei nº 8.443, de 1992, transcrevo adiante excerto do exame de mérito, constante da peça 144, levado a efeito pela Secretaria de Controle Externo de Tomada de Contas Especial (SecexTCE) , que herdou este processo da Secretaria de Controle Externo no Estado da Paraíba (Secex-PB) . As conclusões foram ratificadas pelo titular da unidade técnica à peça 146. Registro que a unidade técnica já se havia manifestado às peças 140 a 142. No entanto, os autos retornaram-lhe posteriormente apenas para correção de erro material no débito. 
HISTÓRICO
2.	Esta instrução tem a finalidade de promover a retificação dos valores informados no item 21 da instrução anterior (peça 140) , qual foi submetida à consideração da Unidade Técnica e Parecer Ministerial.
3.	O processo se encontra devidamente historiado na instrução à peças 5, ocasião em que se entendeu que deveriam ser realizadas diligências saneadoras. Assim, por intermédio dos expedientes acostados às peças 7 e 8, solicitou-se informações complementares à Controladoria Geral da União (CGU) e à Secretaria Executiva do Ministério do Desenvolvimento Social e Combate à Fome.
4.	Recebidas tais informações, as quais contemplaram cópia do Relatório de Demandas Especiais-RDE nº 00214.000704/2009-13 (peça 60) , segundo o qual são apresentados os resultados de ação de controle desenvolvida pela CGU em virtude de solicitação do Ministério Público Federal nos convênios celebrados pela prefeitura municipal de Marcação/PB, bem como dos papéis de trabalho (peças 61/5) utilizados na fiscalização empreendida por aquele órgão de controle, a Secex/PB promoveu novo exame dos autos, por meio do qual concluiu que existiam impropriedades nos ajustes.
5.	Quanto ao Convênio 112/2007, foram verificadas as irregularidades apontadas nos subitens 56.1 a 56.11 da instrução à peça 70. Já quanto ao Convênio 112/2007, constam as irregularidades elencadas nos subitens 118.1 a 118.11.2 da referida instrução.
6.	Propôs-se, então, naquela ocasião, a citação, em caráter solidário, dos senhores Paulo Sérgio da Silva Araújo, ex-prefeito daquela municipalidade, Antônio Máximo de Lima e José Máximo de Lima, empregados do município, Dennilson Sobral dos Santos, contratado para acompanhar a implantação do aviário, das empresas Pioneira Construções Ltda., João de Souza Melo - ME e Vectra Construções Ltda., contratadas para a execução dos objetos pactuados, e do próprio ente municipal por ter se beneficiado indevidamente de parte dos recursos.
7.	Submetidos os autos ao gabinete do Exmo. Ministro-Relator, Sua Excelência consignou no despacho de peça 72 que deveria ser "afastada a corresponsabilidade de Antônio Máximo de Lima e José Máximo de Lima, empregados do município que exerceram a função de monitor na implantação do aviário, em relação aos débitos a eles atribuídos, respectivamente de R$ 398,99 e R$ 558,58 (em valores históricos) ", valores estes que deveriam ser imputados exclusivamente ao ente municipal, visto que foram utilizados para arcar com despesas de pessoal.
8.	Promovias as citações, somente a prefeitura municipal de Marcação/PB apresentou suas alegações de defesa, as quais foram analisadas por intermédio da instrução à peça 111. As alegações de defesa apresentadas foram rejeitadas, propondo-se a fixação de novo prazo de 15 dias para o recolhimento da importância devida, nos termos do art. 12, §§ 1º e 2º da Lei 8.443/1992 c/c o art. 202, §§ 2º e 3º, do Regimento Interno do TCU (RITCU) .
9.	A proposta supra contou com a anuência da Unidade Técnica, conforme Pronunciamento da Unidade (peça 115) , bem como recebeu Parecer favorável do MP/TCU (peça 116) , endossando a proposta de fixação de novo e improrrogável prazo para o recolhimento da dívida, atualizada monetariamente, sem incidência de juros de mora.
10.	Por meio do Acórdão 2016/2018-TCU-Plenário (peça 117) , rejeitou-se as alegações de defesa apresentadas pelo município, bem como fixou-se novo e improrrogável prazo de quinze dias, a contar da notificação, para o recolhimento do débito.
11.	Por meio do Ofício 8889/2019 - TCU/Secex-TCE, de 27/9/2019 (peça 131, v. AR à peça 138) , notificou-se o município de Marcação/PB, na pessoa da prefeita municipal, Sra. Eliselma Silva de Oliveira, uma vez que o Sr. Antônio Leonardo Gonçalves de Brito Filho, anteriormente nomeado como representante legal do município, foi exonerado do seu cargo, conforme informado na peça 128.
EXAME TÉCNICO
12.	Preliminarmente, cumpre tecer breves considerações sobre a forma como são realizadas as comunicações processuais no TCU. A esse respeito, destacam-se o art. 179, do Regimento Interno do TCU (Resolução 155, de 4/12/2002) e o art. 4º, inciso III, § 1º, da Resolução TCU 170, de 30 de junho de 2004, in verbis:
Art. 179. A citação, a audiência ou a notificação, bem como a comunicação de diligência, farse-ão:
I - mediante ciência da parte, efetivada por servidor designado, por meio eletrônico, fac-símile, telegrama ou qualquer outra forma, desde que fique confirmada inequivocamente a entrega da comunicação ao destinatário;
II - mediante carta registrada, com aviso de recebimento que comprove a entrega no endereço do destinatário;
III - por edital publicado no Diário Oficial da União, quando o seu destinatário não for localizado
 (...) 
Art. 3º As comunicações serão dirigidas ao responsável, ou ao interessado, ou ao dirigente de órgão ou entidade, ou ao representante legal ou ao procurador constituído nos autos, com poderes expressos no mandato para esse fim, por meio de:
I - correio eletrônico, fac-símile ou telegrama;
II - servidor designado;
III - carta registrada, com aviso de recebimento;
IV - edital publicado no Diário Oficial da União, quando o seu destinatário não for localizado, nas hipóteses em que seja necessário o exercício de defesa".
Art. 4º. Consideram-se entregues as comunicações:
I - efetivadas conforme disposto nos incisos I e II do artigo anterior, mediante confirmação da ciência do destinatário;
II - realizadas na forma prevista no inciso III do artigo anterior, com o retorno do aviso de recebimento, entregue comprovadamente no endereço do destinatário;
III - na data de publicação do edital no Diário Oficial da União, quando realizadas na forma prevista no inciso IV do artigo anterior.
§ 1º O endereço do destinatário deverá ser previamente confirmado mediante consulta aos sistemas disponíveis ao Tribunal ou a outros meios de informação, a qual deverá ser juntada ao respectivo processo.
 (...) 
13.	Bem se vê, portanto, que a validade da citação via postal não depende de que o aviso de recebimento seja assinado pelo próprio destinatário da comunicação, o que dispensa, no caso em tela, a entrega do AR em "mãos próprias". A exigência da norma é no sentido de o Tribunal verificar se a correspondência foi entregue no endereço correto, residindo aqui a necessidade de certeza inequívoca. 
14.	Não é outra a orientação da jurisprudência do TCU, conforme se verifica dos julgados a seguir transcritos:
São válidas as comunicações processuais entregues, mediante carta registrada, no endereço correto do responsável, não havendo necessidade de que o recebimento seja feito por ele próprio (Acórdão 3648/2013-TCU-Segunda Câmara, Relator Ministro JOSÉ JORGE) ;
É prescindível a entrega pessoal das comunicações pelo TCU, razão pela qual não há necessidade de que o aviso de recebimento seja assinado pelo próprio destinatário. Entregandose a correspondência no endereço correto do destinatário, presume-se o recebimento da citação. (Acórdão 1019/2008-TCU-Plenário, Relator Ministro BENJAMIN ZYMLER) ;
As comunicações do TCU, inclusive as citações, deverão ser realizadas mediante Aviso de Recebimento - AR, via Empresa Brasileira de Correios e Telégrafos, bastando para sua validade que se demonstre que a correspondência foi entregue no endereço correto. (Acórdão 1526/2007-TCU-Plenário, Relator Ministro AROLDO CEDRAZ) .
15.	A validade do critério de comunicação processual do TCU foi referendada pelo Supremo Tribunal Federal, nos termos do julgamento do MS-AgR 25.816/DF, por meio do qual se afirmou a desnecessidade da ciência pessoal do interessado, entendendo-se suficiente a comprovação da entrega do "AR" no endereço do destinatário:
EMENTA: AGRAVO REGIMENTAL. MANDADO DE SEGURANÇA. DESNECESSIDADE DE INTIMAÇÃO PESSOAL DAS DECISÕES DO TRIBUNAL DE CONTAS DA UNIÃO. ART. 179 DO REGIMENTO INTERNO DO TCU. INTIMAÇÃO DO ATO IMPUGNADO POR CARTA REGISTRADA, INICIADO O PRAZO DO ART. 18 DA LEI nº 1.533/51 DA DATA CONSTANTE DO AVISO DE RECEBIMENTO. DECADÊNCIA RECONHECIDA. AGRAVO IMPROVIDO.
O envio de carta registrada com aviso de recebimento está expressamente enumerado entre os meios de comunicação de que dispõe o Tribunal de Contas da União para proceder às suas intimações.
O inciso II do art. 179 do Regimento Interno do TCU é claro ao exigir apenas a comprovação da entrega no endereço do destinatário, bastando o aviso de recebimento simples.
16.	No caso vertente, a citação dos Srs. Dennilson Sobral dos Santos (peça 75) e João de Souza Melo (peça 17) , e das empresas Pioneira Construções - ME (peça 78) e Vectra Construções Ltda. (peça 80) se deu na forma indicada no item 51 da instrução acostada à peça 111, após pesquisas e providências cabíveis. 
17.	Entretanto, transcorrido o prazo fixado sem o recolhimento do débito por parte do município, devem as contas dos referidos responsáveis, bem como do município de Marcação/PB, serem julgadas irregulares, procedendo-se à sua condenação em débito, a ser atualizado monetariamente e acrescido de juros de mora, e a aplicação da multa prevista no art. 57 da Lei 8.443/1992 aos Srs. Dennilson Sobral dos Santos (peça 75) e João de Souza Melo (peça 17) , e às empresas Pioneira Construções - ME (peça 78) e Vectra Construções Ltda. (peça 80) . Quanto ao município de Marcação/PB, conforme jurisprudência deste Tribunal, não há como aferir-se a boa-fé ou a má-fé de pessoa jurídica de direito público (v. Acórdão 1028 - TCU - Plenário) . Ressalta-se, ainda, que a multa do art. 57 da Lei 8.443/1992 não é aplicável a pessoa jurídica de direito público (v. Acórdão 1951/2019 - Segunda Câmara) .
Prescrição da Pretensão Punitiva
Vale ressaltar que a pretensão punitiva do TCU, conforme Acórdão 1.441/2016 - TCU - Plenário, Relator: Benjamin Zymler, que uniformizou a jurisprudência acerca dessa questão, subordina-se ao prazo geral de prescrição indicado no art. 205 do Código Civil, que é de dez anos, contado da data de ocorrência da irregularidade sancionada, nos termos do art. 189 do Código Civil, sendo este prazo interrompido pelo ato que ordenar a citação, a audiência ou a oitiva do responsável.
No caso em exame, não ocorreu a prescrição, uma vez que a liberação dos recursos se deu entre 3/1/2008/2008 e 31/12/2010, e o ato de ordenação da citação ocorreu em 3/11/2016 (peça 72) .
CONCLUSÃO
20.	Tendo em vista que a dívida imposta ao município de Marcação/PB não foi recolhida no novo e improrrogável prazo fixado pelo TCU, propõe-se o julgamento pela irregularidade de suas contas, procedendo-se à sua condenação em débito, a ser atualizado monetariamente e acrescido de juros de mora, sendo dispensada a aplicação da multa prevista no art. 57 da Lei 8.443/1992 ao ente municipal. 
21.	Diante da revelia dos Srs. Dennilson Sobral dos Santos e Paulo Sérgio da Silva Araújo e das empresas João de Souza Melo - ME, Pioneira Construções Ltda. - ME e Vectra Construções Ltda. e da inexistência nos autos elementos que demonstrem sua boa-fé ou a ocorrência de outros excludentes de culpabilidade, suas contas devem, desde logo, ser julgadas irregulares, nos termos do art. 202, §6º, do Regimento Interno/TCU, procedendo-se à sua condenação em débito e à aplicação da multa prevista no art. 57 da Lei 8.443/1992. 
PROPOSTA DE ENCAMINHAMENTO
Diante do exposto, submetemos os autos à consideração superior, propondo ao Tribunal:
 considerar revéis os Srs. Paulo Sérgio da Silva Araújo (CPF XXX.200.234-XX) , ex-prefeito (gestões 2005-2008 e 2009 a setembro/2011) e Dennilson Sobral dos Santos (CPF XXX.206.454-XX) , bem como as empresas João de Souza Melo - ME (CNPJ 10.757.841/0001-00) , Pioneira Construções Ltda. - ME (CNPJ 09.647.682/0001-01) e Vectra Construções Ltda. (CNPJ 04.456.669/0001-43) , com fulcro no art. 12, § 3º, da Lei 8.443/1992; 
julgar irregulares, nos termos dos arts. 1º, inciso I, 16, inciso III, alínea "c", da Lei 8.443/1992, c/c os arts. 19 e 23, inciso III, da mesma Lei, e com arts. 1º, inciso I, 209, inciso III, 210 e 214, inciso III, do Regimento Interno/TCU, as contas dos Srs. Paulo Sérgio da Silva Araújo (CPF XXX.200.234-XX) , ex-prefeito (gestões 2005-2008 e 2009 a setembro/2011) , Dennilson Sobral dos Santos (CPF XXX.206.454-XX) , do município de Marcação/PB (CNPJ 01.612.351/0001-16) , bem como as empresas João de Souza Melo - ME (CNPJ 10.757.841/0001-00) , Pioneira Construções Ltda. - ME (CNPJ 09.647.682/0001-01) e Vectra Construções Ltda. (CNPJ 04.456.669/0001-43) , condenando-os ao pagamento das importâncias a seguir especificadas, atualizadas monetariamente e acrescidas dos juros de mora, calculadas a partir das datas discriminadas até a data da efetiva quitação do débito, fixando-lhe o prazo de quinze dias, para que comprove, perante o Tribunal, o recolhimento das referidas quantias aos cofres do Tesouro Nacional, nos termos do art. 23, inciso III, alínea "a", da citada lei, c/c o art. 214, inciso III, alínea "a", do Regimento Interno do TCU;  
Convênio nº 111/2007 (Siafi 601672) 
	Débito solidário entre Paulo Sérgio da Silva Araújo e Pioneira Construções Ltda.
	Valor R$
	Data

	7.911,29
	20/10/2009

	6.193,91
	3/5/2010

	3.697,71
	10/9/2010

		Débito solidário entre Paulo Sérgio da Silva Araújo e Município de Marcação
	Valor R$
	Data

	4.781,98
	3/1/2008

	4.910,49
	31/12/2010

	Débito solidário entre Paulo Sérgio da Silva Araújo e João de Souza Melo - ME
	Valor R$
	Data

	7.944,77
	21/1/2010

	7.942,09
	4/2/2010

	Débito solidário entre Paulo Sérgio da Silva Araújo e Dennilson Sobral dos Santos
	Valor R$
	Data

	1.387,94
	29/3/2010

	Débito solidário entre Paulo Sérgio da Silva Araújo e Vectra Construções Ltda.
	Valor R$
	Data

	6.192,92
	16/6/2009

	6.866,97
	8/2/2010

	Débito aplicável ao Município de Marcação/PB, individualmente
	Valor R$
	Data

	239,39
	2/7/2010

	Débito aplicável a Paulo Sérgio da Silva Araújo, individualmente
	Valor R$
	Data

	58,18
	16/6/2009

	7,55
	8/2/2010

Convênio nº 112/2007 (Siafi 601597) 
	Débito solidário entre Paulo Sérgio da Silva Araújo e Pioneira Construções Ltda.
	Valor R$
	Data

	7.911,29
	20/10/2009

	6.193,91
	3/5/2010

	3.697,71
	10/9/2010

	Débito solidário entre Paulo Sérgio da Silva Araújo e Município de Marcação
	Valor R$
	Data

	4.310,75
	15/1/2008

	4.856,66
	31/12/2010

	Débito solidário entre Paulo Sérgio da Silva Araújo e João de Souza Melo - ME
	Valor R$
	Data

	7.944,77
	21/1/2010

	7.942,08
	4/2/2010

	Débito solidário entre Paulo Sérgio da Silva Araújo e Vectra Construções Ltda.
	Valor R$
	Data

	6.192,92
	16/6/2009

	5.893,83
	11/12/2009

	973,14
	8/2/2010

	Débito solidário entre Paulo Sérgio da Silva Araújo e Dennilson Sobral dos Santos
	Valor R$
	Data

	1.387,94
	29/3/2010

	Débito aplicável a Paulo Sérgio da Silva Araújo, individualmente
	Valor R$
	Data

	58,18
	16/6/2009

	Débito aplicável ao Município de Marcação/PB, individualmente
	Valor R$
	Data

	398,99
	25/6/2010

	159,59
	26/10/2010

	159,59
	7/5/2010

c) aplicar aos Srs. Paulo Sérgio da Silva Araújo (CPF XXX.200.234-XX) , ex-prefeito (gestões 2005-2008 e 2009 a setembro/2011) e Dennilson Sobral dos Santos (CPF XXX.206.454-XX) , bem como às empresas João de Souza Melo - ME (CNPJ 10.757.841/0001-00) , Pioneira Construções Ltda. - ME (CNPJ 09.647.682/0001-01) e Vectra Construções Ltda. (CNPJ 04.456.669/0001-43)  individualmente, a multa prevista no art. 57 da Lei 8.443/1992 c/c o art. 267 do Regimento Interno, com a fixação do prazo de quinze dias, a contar das notificações, para comprovarem, perante o Tribunal (art. 214, inciso III, alínea "a", do Regimento Interno) , o recolhimento das dívidas aos cofres do Tesouro Nacional, atualizadas monetariamente desde a data do acórdão até a dos efetivo recolhimentos, se forem pagas após o vencimento, na forma da legislação em vigor;
autorizar, desde logo, a cobrança judicial da dívida, caso não atendidas as notificações, na forma do disposto no art. 28, inciso II, da Lei 8.443/1992;
 autorizar também, desde logo, se requerido, com fundamento no art. 28, inciso I, da Lei 8.443, de 1992, c/c o art. 217, §§ 1º e 2º do Regimento Interno do TCU, o parcelamento da (s) dívida (s) em até 36 parcelas, incidindo, sobre cada parcela, corrigida monetariamente, os correspondentes acréscimos legais, fixando-lhe o prazo de quinze dias, a contar do recebimento da notificação, para comprovar, perante o Tribunal, o recolhimento da primeira parcela, e de trinta dias, a contar da parcela anterior, para comprovar os recolhimentos das demais parcelas, devendo incidir, sobre cada valor mensal, atualizado monetariamente, os juros de mora devidos, no caso do débito, na forma prevista na legislação em vigor, alertando o responsável de que a falta de comprovação do recolhimento de qualquer parcela importará o vencimento antecipado do saldo devedor, nos termos do § 2º do art. 217 do Regimento Interno deste Tribunal; 
 enviar cópia do Acórdão a ser prolatado, bem como do Relatório e do Voto que o fundamentarem à Procuradoria da República no Estado da Paraíba, nos termos do à § 3º do art. 16 da Lei 8.443/1992, c/c o § 7º do art. 209 do Regimento Interno do TCU, para adoção das medidas cabíveis; e
 enviar cópia do Acórdão que vier a ser proferido à Secretaria Especial do Desenvolvimento Social e aos responsáveis, para ciência, informando que a presente deliberação, acompanhada do Relatório e do Voto que a fundamenta, está disponível para a consulta no endereço www.tcu.gov.br/acordaos, além de esclarecer que, caso requerido, o TCU poderá fornecer sem custos as correspondentes cópias, de forma impressa.
O PARECER DO MINISTÉRIO PÚBLICO
O Ministério Público, à peça 143, manifestou-se de acordo com a proposta oferecida pela unidade técnica.
É o Relatório.

não há

Procurador Júlio Marcelo de Oliveira.

TOMADA DE CONTAS ESPECIAL. CONVÊNIO. INDÍCIOS VÁRIOS E COINCIDENTES DE FRAUDE E DE SIMULAÇÃO EM LICITAÇÃO. NÃO DEVOLUÇÃO DO SALDO DO CONVÊNIO. CITAÇÃO. REVELIA DE TODOS OS ENVOLVIDOS, COM EXCEÇÃO DO ENTE MUNICIPAL. REJEIÇÃO DAS ALEGAÇÕES DE DEFESA DO MUNICÍPIO. FIXAÇÃO DE NOVO E IMPRORROGÁVEL PRAZO PARA RECOLHIMENTO DO DÉBITO. POSTERGAÇÃO DO JULGAMENTO DAS CONTAS DOS DEMAIS RESPONSÁVEIS PARA EVITAR DESCOMPASSO PROCESSUAL. AUSÊNCIA DE RECOLHIMENTO DO DÉBITO NO NOVO PRAZO CONCEDIDO. RETORNO DOS AUTOS AO COLEGIADO. CONTAS IRREGULARES. DÉBITO. MULTA. INABILITAÇÃO PARA EXERCER CARGO EM COMISSÃO OU FUNÇÃO DE CONFIANÇA NO ÂMBITO DA ADMINISTRAÇÃO PÚBLICA FEDERAL. INIDONEIDADE PARA PARTICIPAÇÃO EM LICITAÇÕES QUE ENVOLVAM RECURSOS FEDERAIS.

TOMADA DE CONTAS ESPECIAL (TCE)

Secretaria de Controle Externo no Estado da Paraíba (Secex-PB); Secretaria de Controle Externo de Tomada de Contas Especial (SecexTCE).

Atuo por força do art. 152 do Regimento Interno.
Nesta tomada de contas especial, verificaram-se irregularidades na aplicação de recursos destinados à execução dos convênios 111/2007 e 112/2007 firmados entre o Município de Marcação (PB) e o Ministério do Desenvolvimento Social e Combate à Fome, o que enseja o julgamento pela irregularidade das presentes contas, a cobrança de débito e a aplicação de sanções. Em resumo, houve fraudes em licitações, despesas não comprovadas e desvio de finalidade.  Vejamos.
O Convênio 111/2007 tinha como objeto a implantação de sistema de produção de unidades para criação de galinha capoeira para corte, ao que foram destinados R$ 53.224,70 em recursos federais e R$ 6.141,16 como contrapartida. O Convênio 112/2007, por sua vez, tinha como objeto a implantação de unidades produtivas familiares voltadas à avicultura alternativa para criação de galinha caipira de postura, ao que foram destinados valores idênticos.
O tomador de contas apontou como responsável o ex-prefeito do município Sr. Paulo Sérgio da Silva Araújo, mandatos 2005-2008 e 2009-9/2011. Atribuiu-lhe débito no valor total transferido. Registrou que o prejuízo resultaria de não ter ficado comprovada a consecução das metas dos convênios. A CGU acompanhou o parecer do tomador de contas. 
Realizadas diligências para sanear o processo, nos termos registrados no relatório que precede este voto, foram citados o ex-prefeito, o município, e os fornecedores Pioneira Construções Ltda. - ME, João de Souza Melo - ME, Vectra Construções Ltda., e Dennilson Sobral dos Santos. 
Na sequência, o Tribunal proferiu o Acórdão 2016/2018-TCU-Plenário, relator o Ministro José Múcio Monteiro. Naquele momento, o Tribunal rejeitou parcialmente as alegações de defesa apresentadas pelo município e fixou novo e improrrogável prazo para o recolhimento do débito atribuído ao ente político. Não se pronunciou sobre os outros responsáveis. 
Nada obstante, além das irregularidades atribuídas ao município, o Ministro José Múcio Monteiro, então relator, deixara registrado em seu voto aquelas atribuídas aos demais responsáveis (peça 118, p. 1-2) .
3. 	Auditoria realizada pela Controladoria-Geral da União em novembro de 2011 (Relatório de Demandas Especiais 00214.000704/2009-13 - peça  60) constatou uma série de irregularidades graves que podem ser sintetizadas nos seguintes achados:
	a) indícios de simulação no Convite 20/2009, que teve como objeto a construção de dois galpões para criação de galinhas, e cuja vencedora foi a empresa Vectra Construções Ltda., pois as três empresas que participaram do certame não têm existência física comprovada e grande parte dos documentos utilizados pela vencedora para habilitação na licitação são falsos;
	b) indícios de simulação no Convite 30/2009, que teve por objeto a capacitação das famílias beneficiadas em projetos de avicultura, e cuja vencedora foi a empresa Pioneira Construções Ltda., pois as três empresas que participaram do certame não têm existência física comprovada e possuem ramo de atividade - serviços de engenharia - incompatível com o objeto licitado. Além disso, alguns documentos utilizados para habilitação no certame são falsos;
	c) indícios de simulação no Pregão Presencial 5/2009 promovido para a aquisição de material e equipamento agrícolas, onde a única licitante que compareceu, João de Souza Melo - ME, cujo nome de fantasia é Equipamed Comercial, não foi localizada nos endereços disponíveis e possuí ramo de atividade incompatível com o fornecimento dos bens previstos no certame; e
	d) a Nota Fiscal 107, emitida pela empresa João de Souza Melo - ME para comprovação de despesas com o Convênio 111/2007 é inidônea, tendo sido utilizada também na prestação de contas dos Convênios 109/2007 e 110/2007, celebrados com a Prefeitura Municipal de Curral de Cima/PB.
4. 	O exame das prestações de contas encaminhadas pelo ex-prefeito Paulo Sérgio Araújo ao MDS ainda revelou outras impropriedades, detalhadas no parecer de peça 70, do qual destaco os seguintes apontamentos:
	a) não existe comprovantes que corroborem as despesas lançadas à conta da empresa Vectra Construções;
	b) os representantes de duas das empresas que participaram do Convite  20/2009 foram Ubiraci Gomes (Vectra) e Robério Granjeiro (Daobra) , conhecidos por integrar grupo especializado em fraudar licitações públicas;
	c) os pagamentos feitos à Dennilson Sobral dos Santos, para acompanhamento e implantação do processo produtivo familiar de avicultura por doze meses, não se encontram lastreados em comprovantes válidos de despesas, uma vez que a nota fiscal de serviços presentes nos autos (NFS 3479; peça 13, pp. 38, 41-43) encontra-se totalmente ilegível ou em branco;
	d) os serviços pretensamente realizados por José Máximo de Lima e Antônio Máximo de Lima, de instrutores de criação de galinha capoeira, foram pactuados mediante contrato temporário de trabalho, o que os tornou funcionários da prefeitura. A natureza trabalhista do vínculo impede o lançamento da despesa à conta do convênio, haja vista a vedação existente de pagamento a servidor ou empregado público por serviços de consultoria ou assistência técnica. Além disso, não houve comprovação da realização dos serviços.
5. 	Especificamente quanto aos débitos de responsabilidade do município, foi exigida a devolução dos saldos residuais mantidos em conta e não restituídos ao MDS, que foram decompostos pela unidade técnica em valores não aplicados no objeto do convênio e em rendimentos de aplicação financeira, além das despesas com impostos e tarifas bancárias e com as remunerações pagas aos instrutores contratados como servidores municipais.
O prazo fixado para o recolhimento do débito atribuído ao município venceu sem que houvesse a quitação do prejuízo. Além disso, permaneceram revéis os demais responsáveis.
Diante disso e da ausência de elementos que demonstrem a boa-fé do ex-prefeito e dos fornecedores, ou a ocorrência de outros excludentes de culpabilidade, a unidade técnica propôs julgar irregulares as contas de todos os arrolados nos autos, cobrar-lhes o débito e aplicar as multas ao ex-prefeito e aos fornecedores.
O Ministério Público manifestou-se de acordo com a proposta.
Acolho-a, tomando a análise apresentada pela SecexTCE como razão para decidir.
Acrescento que cabem outras sanções além das propostas pela unidade técnica. Os indícios vários e coincidentes, mencionados, indicam condutas dolosas dos responsáveis, que participaram de fraudes em licitações. Assim, o Sr. Paulo Sérgio da Silva Araújo deve ser inabilitado para exercer cargo em comissão ou função de confiança no âmbito da Administração Pública federal. Por sua vez as empresas Pioneira Construções Ltda. - ME, João de Souza Melo - ME e Vectra Construções Ltda. devem ser declaradas inidôneas para participar de licitações que envolvam recursos federais. 
Face ao exposto, Voto por que o Tribunal adote o Acórdão que ora submeto à consideração deste Colegiado.
TCU, Sala das Sessões Ministro Luciano Brandão Alves de Souza, em 7 de outubro de 2020.
RAIMUNDO CARREIRO 
Relator